【裁判字號】    88,上易,4403
【裁判日期】    890105
【裁判案由】    詐欺
【裁判全文】
臺灣高等法院刑事判決                          八十八年度上易字第四四０三號
    上  訴  人  臺灣基隆地方法院檢察署檢察官
    被      告  乙○○
右列上訴人因被告詐欺案件，不服臺灣基隆地方法院八十八年度易字第二四五號，中
華民國八十八年七月一日第一審判決（起訴案號：臺灣基隆地方法院檢察署八十八年
度偵緝字第一三四號）提起上訴，本院判決如左：
    主  文
上訴駁回。
    理  由
一、公訴意旨略稱：被告乙○○於民國（下同）八十七年十二月三日，明知借車後不
    還車，竟意圖為他人不法之所有，諉向泰沅汽車商行借用ＣＤＯ三九七中華威力
    七人座箱型車一輛，約定同月六日二十二時四十分還車，致泰沅汽車商行陷於錯
    誤，將該車交付予乙○○，乙○○得車之後，旋將之交予年籍不詳之朋友「阿龍
    」使用，惟屆期未還車，並避不見面，同月十六日，泰沅汽車商行找到乙○○要
    求還車，乙○○虛允同意於同月二十七日還車，並簽發面額各新台幣十萬元，到
    期日分別同月二十五日、二十六日、二十七日之本票三紙，交予泰沅汽車商行，
    惟屆期均未兌現及還車，泰沅汽車商行始知受騙，因認被告涉有刑法第三百三十
    九條第一項詐欺取財之罪嫌云云。
二、按犯罪事實應依證據認定之，無證據不得推定其犯罪事實。又不能證明被告犯罪
    者，應諭知無罪之判決，刑事訴訟法第一百五十四條、第三百零一條第一項分別
    定有明文。又按刑法詐欺罪之成立，必須被害人因行為人施用詐術而陷於錯誤，
    致為財物之交付或使行為人因而得財產上之不法利益始足當之。而民事法律行為
    成立債之關係者，在債權人與債務人之間，根據一般交易之常態，恒不待對造當
    事人另為表示，當然期待他方依誠信原則履行，此觀諸民法第二百十九條規定意
    旨自明，不生因他方表示必將履約而陷於錯誤之問題。故以債務不履行之客觀結
    果，推斷違約當事人是否同時涉嫌詐欺犯罪之情形，除非被告已自白具有犯意，
    或依其他積極證據足認被告確係假藉民事違約手段從事刑事詐欺行為外，尚不得
    以債務人曾經申明依約履行，遽指其施行欺罔而謀取不法利益。至於債務人於債
    之關係成立後，如有未依債之本旨履行民事債務之情形，在一般社會經驗上可能
    之原因甚多，縱令是出於惡意不為履行，苟無足以證明其在債之關係發生時，自
    始即具有不法所有意圖之積極證據，亦僅能令負民事之遲延給付責任，依刑事訴
    訟法第一百五十四條之規定，尚不得遽此債信違反之客觀事態，而推定債務人原
    有詐欺取財之犯意。
三、本件公訴人認被告涉犯前開詐欺罪嫌，無非係以右揭犯罪事實，業據被告坦承不
    諱，核與告訴人泰沅汽車商行負責人劉錦指訴情節相符，並有合約書、本票三紙
    附卷足稽，資為論據。惟經詳閱偵查卷，被告於偵查中固有供承向告訴人租車及
    遲延還車過程，但未承認其有不法詐欺意圖。訊據被告乙○○對其於八十七年十
    二月三日與泰沅汽車商行訂約租用ＣＤＯ─三九七號中華威力七人座廂型車一輛
    ，並簽訂本票三紙，屆期未依約還車之事實固不諱言，惟堅決否認有詐欺之犯行
    ，先後於原審及本院辯稱：伊原本係向泰沅汽車商行租用上開車輛三日，並請綽
    號「阿龍」之男子幫伊開車，後來車子被「阿龍」開走，一直找不到「阿龍」，
    才會無法還車，之後再續借十天是為了尋找「阿龍」，並非要詐騙告訴人等語。
    經查，被告乙○○向告訴人泰沅汽車商行負責人劉錦就車號ＣＤＯ─三九七號中
    華威力七人座廂型車，訂有租賃合約書，雙方約定租期自八十七年十二月三日下
    午十時四十分起至同年月六日下午十時四十分許，並預付租金三千元，留下乙○
    ○身分證影本，有合約書、身分證（均影本）各一紙在卷可稽；而被告屆期未還
    車，經告訴人聯繫後，被告表示要再續借十天，並簽發金額各為十萬元，到期日
    分別為八十七年十二月二十五日、同年月二十六日、同年月二十七日之本票三紙
    ，經告訴人同意續借至同年月二十七日，又據告訴人供述在卷，並有本票三紙附
    卷足憑，則被告於租車之時，確係以自己名義為之，其所留資料及證件均係屬實
    ，且已繳交部分租金，租車時既未施用詐術，事後又未否認上開租金債務，而與
    告訴人達成和解（見原審八十八年六月十七日審判筆錄），告訴人復又於本院調
    查時指稱：被告向伊之職員說是被朋友害的且錢已還了，願原諒被告等語（見八
    十八年十二月二日訊問筆錄），況證人即告訴人之職員甲○○於本院稱：被告的
    老闆說被告做人誠實等語（見八十八年十月二十八日訊問筆錄），故尚難僅以被
    告未依保證按期還車，即遽認被告有施用詐術而致告訴人陷於錯誤之可言。次查
    ，前揭車輛於八十八年二月一日被拖吊至中壢拖吊場，至同年五月始由被告乙○
    ○告知告訴人之職員甲○○前往領回之事實，亦據證人甲○○到庭結證屬實，足
    見被告係因一時無法尋獲該車下落，以致未能如期還車。此外，復查無其他積極
    證據，足認被告涉有詐欺取財之犯行，揆諸前開說明，應認係屬雙方民事糾葛，
    本件既不能證明被告犯罪，自應依法諭知無罪之判決。
四、原審經詳察，以不能證明被告犯罪，而為其無罪之判決，核無違誤，檢察官上訴
    旨，指摘原判決不當，請求撤銷改判，為無理由，應予駁回。
據上論斷，應依刑事訴訟法第三百六十八條，判決如主文。
本案經檢察官敦啟東到庭執行職務。
中    華    民    國      八十九      年      一      月      五        日
                                臺灣高等法院刑事第二十一庭
                                    審判長法  官  葉  騰  瑞
                                          法  官  魏  大  喨
                                          法  官  黃  本  仁
右正本證明與原本無異。
不得上訴。
                                          書記官  劉  秀  英
中    華    民    國      八十九      年      一  月      六        日


司法院資訊處製作；財團法人民間司法改革基金會備份。
